【裁判字號】    97,訴,1738
【裁判日期】    971204
【裁判案由】    交付票據
【裁判全文】
臺灣板橋地方法院民事判決              97年度訴字第1738號
原      告  丙○○
被      告  乙○○
                      5號1樓.
上列當事人間請求交付票據事件，經本院於民國97年11月17日言
詞辯論終結，判決如下：
    主      文
被告應給付原告新臺幣壹佰拾伍萬元。
原告其餘之訴駁回。
訴訟費用由被告負擔十分之九，餘由原告負擔。
    事實及理由
甲、程序方面：
    按訴狀送達後，原告不得將原訴變更或追加他訴，但因情事
    變更而以他項聲明代最初之聲明者，不在此限，民事訴訟法
    第255 條第1 項第4 款定有明文。本件原告起訴時，原係以
    委任關係業已終止為由，訴請被告返還附表(一)所示票據，惟
    因被告陳明該等票據已不知去向，無從返還，原告因此改以
    被告遺失票據使其無從持票向債務人追償債務，致受有損害
    為由，請求被告賠償損害，並將其聲明變更為被告應給付原
    告新台幣（下同）150 萬元，經核與前開規定相符，應予准
    許。
乙、實體方面：
一、原告主張：原告於民國（下同）92年2 月間透過訴外人冬聰
    敏之介紹，委託被告向訴外人王煌達催討前積欠原告之借款
    186 萬6,000 元，而交付被告由王煌達簽發總金額186 萬6,
    000 元之本票10紙，嗣因王煌達無力清償，由王煌達之父甲
    ○○與被告達成協議，甲○○以150 萬元清償上開債務，並
    開立金額150 萬元之本票1 紙交換上開186 萬6,000 元之本
    票，甲○○復無力負擔，再以如附表(一)所示本票5 紙換回前
    揭150 萬元本票。原告於93年12月間終止委託被告處理前揭
    事務之權限，並要求被告交還甲○○所簽發如附表(一)所示之
    本票，詎被告意圖侵吞，基於偽造有價證券及偽造文書之犯
    意，未經甲○○同意或授權，於同年月下旬在台北縣汐止市
    ○○路○ 段206 號9 樓附近某刻印店，利用不知情之刻印業
    者偽刻「甲○○」之印章，並偽造甲○○署押，偽造如附表
    (二)所示本票6 紙後，委託綽號「阿志」之男子交付原告，經
    原告持向甲○○要求清償借款時，始悉上情。被告依民法第
    541 條第1 項規定，本負有將附表(一)所示本票交還原告之義
    務，惟因被告表示該等本票業已遺失，無法返還，致原告無
    從持票向王煌達追償債務，受有150 萬元之損害，爰依委任
    之法律關係提起本件訴訟，並聲明：被告應給付原告150 萬
    元。
二、被告則以：附表(一)所示本票是交還原告還是交伊友人持有，
    或是遺失，伊無法確知，但已非由伊持有，無法返還。原告
    之後同意以110 萬元與王煌達成立和解，扣除已清償部分，
    尚有90萬元未償還，甲○○因而開立每紙面額5 萬元共計90
    萬元本票交付予伊，伊與原告約定90萬元平分取得，由伊先
    持票向甲○○收取伊應分得之款項，剩餘本票退還原告，再
    由原告自行向甲○○收取款項，惟剩餘本票現在何處伊並不
    清楚等語置辯，並求為判決駁回原告之訴。
三、查原告主張前曾委託被告向王煌達催討借款186 萬6,000 元
    ，而將王煌達簽發之同額本票10紙交予被告，嗣因王煌達無
    力清償，由其父甲○○與被告達成協議，由甲○○以150 萬
    元清償上開債務，並開立同額本票1 紙交換上開186 萬6,00
    0 元之本票，其後甲○○復無力負擔，再以附表(一)所示本票
    5 紙換回前揭150 萬元本票。原告於93年12月間終止委託被
    告處理前揭事務，並要求被告交還附表(一)所示之本票，詎被
    告竟偽造如附表(二)所示本票6 紙，委託綽號「阿志」之男子
    交付原告，經原告持向甲○○要求清償借款時，始悉上情等
    情，已據原告提出本院97年度訴字第1029號被告乙○○偽造
    有價證券等案件之刑事判決、被告出具之結算書影本各1 份
    為證，並經本院調取上開刑事案卷核閱無誤，被告對之復不
    爭執，自堪信為真實。
四、按受任人因處理委任事務，所收取之金錢、物品及孳息，交
    付於委任人；受任人因處理委任事務有過失，或因逾越權限
    之行為所生之損害，對於委任人負賠償之責，民法第541 條
    第1 項、第544 條分別定有明文。本件原告既於93年12月間
    終止與被告間之委託關係，則被告於委任契約終止後，將原
    告前基於委任關係所交付之附表(一)所示本票返還原告，自屬
    當然。又被告雖稱附表(一)所示支票不知去向，惟證人甲○○
    已到場證稱：「我開的面額共計150 萬元的本票，除了15萬
    元的1 張我之前已取回，另1 張面額5 萬元本票被告說已經
    撕毀了而未取回外，其餘的本票被告已經全數交還給我了」
    、「我雖然簽了150 萬元的票，後來有先清償其中的15萬元
    ，之後在訴訟期間（原告告我兒子）有與原告以11 0萬元和
    解了，扣除已經清償的15萬元之後，我又開了面額共計90萬
    元的票數張，交給被告，到現在還有35萬到40萬元未還」等
    語（見97年11月17日言詞辯論筆錄），依證人上開所言，附
    表(一)所示支票除1 張因撕毀而未取回外，其餘皆已由發票人
    即證人甲○○取回，惟之後改開總額共計90萬元之本票數紙
    ，除其中部分票據因被告持向甲○○請求並經清償後已由證
    人甲○○取回外，尚有面額約35萬到40萬元之票據未由甲○
    ○取回且不知去向，可見故被告確已無法返還其原基於委任
    關係而持有之相關票據，故原告主張其因被告未能返還票據
    ，致無從持票向王煌達追償債務而受有損害，即非無據，堪
    信屬實。
五、末查，原告雖主張其損害額為150 萬元，惟王煌達負欠原告
    前揭150 萬元債務中之15萬元，已由其父甲○○代為清償乙
    節，已據甲○○證述明確，復經原告自認在卷，扣除該15萬
    元後，王煌達未清償之債務僅餘135 萬元，是以原告因未能
    取回票據追償債務所受損害應為135 萬元，原告主張為150
    萬元，顯非可採。至被告辯稱原告嗣與王煌達再以110 萬元
    達成和解，扣除已清償的部分，尚有90萬元未清償，原告與
    其約定各取一半即45萬元，向甲○○收取之款項其所得部分
    云云，已為原告否認，證人甲○○亦證稱不知兩造分款之約
    定，因此自難認被告此部分抗辯（即約定各取一半45萬元）
    屬實。另證人甲○○雖證稱原告與王煌達嗣再以110 萬元和
    解，然甲○○為債務人王煌雄之父，又係代王煌雄清償債務
    人，就此部分顯為利害關係人，在未提出任何書面憑證之情
    況下，即難逕以證人甲○○之證詞據為有利於被告之認定，
    是被告上開所辯，均不足採信。
六、綜上所述，原告處理委任事務顯有過失，且有逾越權限之情
    ，致原告受有135 萬元之損害，從而原告依委任法律關係請
    求被告賠償135 萬元，為有理由，應予准許。逾上開範圍之
    請求，則無理由，應予駁回。
七、本件事證已臻明確，兩造所為其他主張、陳述並所提之證據
    ，經審酌後，認均與本件之結論無礙，不再一一論述，併此
    敘明。
八、訴訟費用負擔之依據：民事訴訟法第79條。
中    華    民    國    97    年    12    月    4     日
                  民事第二庭    法  官  程怡怡
以上正本係照原本作成
如對本判決上訴，須於判決送達後20日內向本院提出上訴狀
中    華    民    國    97    年    12    月    9     日
                                書記官  華海珍


司法院資訊處製作；財團法人民間司法改革基金會備份。
